【裁判字號】    94,上易,476
【裁判日期】    950307
【裁判案由】    交還租賃物
【裁判全文】
臺灣高等法院臺中分院民事判決         94年度上易字第476號
上  訴  人    乙○○
訴訟代理人    丙○○
被  上訴人    丁○○
              甲○○
上列二人共同
訴訟代理人    張奕群律師
上列當事人間請求交還租賃物事件，上訴人對於中華民國94年10
月11日臺灣彰化地方法院94年度訴字第325號第一審判決提起上
訴，本院於95年2月21日言詞辯論終結，判決如下：
    主  文
上訴駁回。
第二審訴訟費用由上訴人負擔。
    事實及理由
一、本件被上訴人於原審起訴主張被上訴人為夫妻關係，而門牌
    號碼：彰化縣二水鄉○○村○鄰○○路40號（詳如原審附件
    土地複丈成果圖所示：坐落彰化縣二水鄉○○段第458地號
    土地編號Ｂ面積8.42平方公尺，同段463地號土地編號Ｃ面
    積5.46平方公尺、編號Ｄ面積89.36平方公尺、編號Ｅ面積
    10.2平方公尺，同段第484地號土地編號Ｆ面積1.79平方公
    尺），原係被上訴人丁○○之父鄭鼎所有，於日據時代即出
    租給上訴人乙○○使用，後被上訴人丁○○繼承取得該房屋
    ，為該房屋之所有權人（下稱系爭房屋）；系爭房屋坐落基
    地即彰化縣二水鄉○○段第463、458地號土地（以下分別稱
    463、458地號土地），部分是被上訴人丁○○繼承取得，部
    分是向第三人買受而取得，嗣後於民國（下同）88年間贈與
    被上訴人甲○○，故甲○○為該2筆土地之所有權人，被上
    訴人2人於取得上開房地後，仍繼續共同將上開房屋出租予
    上訴人經營商業使用，為不定期租賃關係。惟系爭房屋除了
    很少部份是低矮磚塊外，其餘為雜木造之建築，數十年來均
    未作結構上之重大整修，因此已經是十分老舊之建物，而其
    坐落之土地位置，係位於彰化縣二水鄉火車站前之鬧區內，
    距離二水車站前廣場不到100公尺，附近房子均為鋼筋混凝
    土造樓房，顯然與市容不相襯。而系爭房屋坐落之土地，公
    告現值每平方公尺分別為24000元及13860元，土地公告現值
    合計為199萬餘元，顯然有土地未盡其利之情事。綜上所述
    ，依房屋之結構，市容與土地利用而言，顯有重新建築之必
    要。且上訴人年事已高，早已不在系爭房屋經營生意，又因
    中風而遷回其自有住宅療養身體，系爭房屋亦不適合作療養
    使用，故為此本於土地法第100條第1款之規定，終止本件兩
    造間之租賃關係，並以本起訴狀繕本之送達為終止租約之意
    思表示，並請求上訴人應自彰化縣二水鄉○○村○鄰○○路
    40號遷出，並將房屋交還予被上訴人。
二、上訴人則以：對於被上訴人主張系爭房屋為被上訴人所有，
    共同租於上訴人為不定期租賃關係，並不爭執，但是否為逾
    齡，上訴人對之否認。又系爭房屋之結構及外觀尚稱良好，
    不但可供使用，且經課稅，如已逾齡或不堪使用，則必報停
    課房屋稅，且路街上類此房屋比比皆是，顯然建物之價值與
    土地利用價值非無不相當，均無重建必要。不接受被上訴人
    關於補償搬遷費用及限期搬遷之提議，因為系爭房屋連廁所
    都沒有，上訴人自行花錢請人蓋廁所、屋頂，不只花費7萬
    元，屋頂整修就花費10餘萬元。對於租賃關係存在不爭執，
    但不是向被上訴人承租，是向被上訴人父母親承租，被上訴
    人父母親過世，應有其他繼承人，系爭房屋應是向被繼承人
    租的，故本件當事人應不適格等語置辯。
三、原審法院審酌兩造攻擊防禦方法後，認被上訴人主張系爭房
    屋、土地係其2人所有，並共同出租給上訴人使用之事實，
    業經上訴人於94年5月24日所提之答辯狀中自認明確。又系
    爭房屋乃係50餘年以上之建物，而上訴人亦不否認係自日據
    時期即已承租系爭房屋使用，是被上訴人主張系爭房屋已屬
    老舊，尚非無憑。且系爭房屋已年久失修，屋頂有漏水之現
    象，又無廁所等衛生設備，顯然與現代人之生活標準未合，
    而難以居住，此亦經上訴人自認在卷，因而判令上訴人應自
    門牌號碼彰化縣二水鄉○○村○鄰○○路40號房屋（詳如原
    審附件土地複丈成果圖彰化縣二水鄉○○段第458地號土地
    編號Ｂ面積8.42平方公尺，同段463地號土地編號Ｃ面積5.
    46平方公尺、編號Ｄ面積89.36平方公尺、編號Ｅ面積10.2
    平方公尺，同段第484地號土地編號Ｆ面積1.79平方公尺）
    遷出，並將該房屋交還被上訴人。上訴人對於原審上開判決
    提起上訴，上訴聲明：(一)原判決廢棄。(二)前開廢棄部分，被
    上訴人於第一審之訴駁回。(三)第一、二審訴訟費用由被上訴
    人負擔。被上訴人則答辯聲明：(一)上訴駁回。(二)第二審訴訟
    費用由上訴人負擔。
四、被上訴人主張：被上訴人為夫妻關係，系爭門牌號碼彰化縣
    二水鄉○○村○鄰○○路40號房屋原係被上訴人丁○○之父
    鄭鼎所有，於日據時代即出租給上訴人乙○○使用，被上訴
    人丁○○之父死亡後，被上訴人丁○○即與其餘繼承人就包
    括系爭房屋在內之附近幾家平房協議分產，系爭房屋即歸由
    被上訴人丁○○取得，而為該房屋之所有權人，至房屋坐落
    基地即彰化縣二水鄉○○段第463、458地號土地，部分是被
    上訴人丁○○繼承取得，部分是向第三人買受而取得，嗣後
    被上訴人丁○○再於88年間贈與被上訴人甲○○等情，業據
    提出丁○○兄弟姐妹分產協議書、證明書、房屋稅籍證明書
    及土地登記簿謄本為憑，可見被上訴人丁○○及甲○○二人
    分別為系爭土地、房屋之所有人。
五、又被上訴人主張系爭房屋、土地係被上訴人2人共同出租給
    上訴人使用之事實，業經上訴人於94年5月24日所提之答辯
    狀中陳稱：「被告（即上訴人）對於原告（即被上訴人）主
    張訴內房地為原告所有，共同出租於被告為不定期租賃關係
    ，並不爭執。」且原審法院於94年7月11日現場勘驗時，上
    訴人訴訟代理人亦陳述稱：「租金有時交給被上訴人丁○○
    ，有時交給甲○○」，是故，依民事訴訟法第279條第1項之
    規定，此部分事實，已經上訴人自認明確，堪信被上訴人此
    部分之主張為真正。雖上訴人嗣改口否認有向被上訴人租用
    系爭房屋，並稱鄭鼎之繼承人不只一人等語，然鄭鼎之各繼
    承人於繼承事實發生後已協議將系爭房地分歸被上訴丁○○
    享有之事實，有前揭協議書及證明書為憑，又當事人於訴訟
    上所為之自認，於辯論主義所行之範圍內有拘束當事人及法
    院之效力，法院應認其自認之事實為真，以之為裁判之基礎
    ，在未經自認人合法撤銷其自認前，法院不得為與自認之事
    實相反之認定。當事人合法委任之訴訟代理人，在訴訟上為
    自認，亦與該當事人自身所為者同。而自認之撤銷，除別有
    規定外，須自認人能舉證證明與事實不符且係出於錯誤而自
    認者，或經他造同意者，始得為之，此有最高法院75年度台
    上字第282號判例、88年度台上字第792號、第886號、92年
    度台上字第1331號判決意旨可供參照。本件上訴人事後雖有
    撤銷自認之意，然其並無法舉證證明其前開租用系爭房屋之
    自認與事實不符，且係出於錯誤，被上訴人亦未陳明同意上
    訴人撤銷上述自認，是上訴人事後所為撤銷自認之言論，顯
    非適法，自不生撤銷自認之效力。
六、按出租人非因收回重新建築等情形，不得收回房屋，此土地
    法第100條第1款定有明文，又土地法第100條第1款所謂有收
    回重建之必要，不得僅以物理上堅固與否為準，如建物之價
    值與土地之利用價值顯不相當，為配合都市之繁榮發展，亦
    應在斟酌之列；又按土地法第一百條第一款之收回重新建築
    ，不以房屋瀕於倒塌為限，其因建造年久，使用逾齡，有礙
    都市發展，或與土地利用價值顯不相當者，亦屬之；再按土
    地法第一百條第一款所謂出租人收回重新建築，係以充分利
    用土地為目的，故祇須租賃物在客觀上有重建之必要者，出
    租人即得依該款規定終止租約，至出租人收回房屋係由自己
    重新建築，抑或與他人合建，甚至供由他人重建，均非所問
    ，最高法院60年度台上字第3027號、64年度台上字第1387號
    判例、70年度台上字第1401號判例明示其旨。
七、上訴人雖又主張系爭房屋已經其翻修而失去原貌，系爭房屋
    自屬上訴人所重建，應其原始取得所有權等語，惟為被上訴
    人所否認，上訴人又無法舉證以為證明，已難採信，縱上訴
    人確有整修屋頂亦僅生能否依民法第431條第1項規定，請求
    被上訴人償還其費用而已，不能因之即謂原租屋之所有權已
    歸上訴人所有。再系爭房屋係50餘年以上之建物，此有被上
    訴人所提之房屋稅籍證明書在卷可證，上訴人亦不否認係自
    日據時期即已承租系爭房屋使用，依本院至現場履勘之結果
    ：系爭房屋之建材係木造、牆面則為石炭、木築，內部十分
    破舊、房屋後面磚牆有部分龜裂、窗戶亦現殘破之象，此有
    照片足參（本院卷第33－36頁）；依其建材、內部結構，足
    證被上訴人主張系爭房屋已屬老舊，尚非無憑。
八、查本件系爭承租之房屋因年久失修，又無廁所等衛生設備，
    顯然與現代人之生活標準未合，而不適日常起居及生活之用
    ，目前上訴人亦未居住其內，此亦據上訴人自認在卷，並有
    被上訴人所提之房屋現況照片9禎附卷可參，衡以爭房屋係
    坐落在彰化縣二水鄉二水火車站前，位處交通、商業發展之
    地帶，然房屋課稅現值僅為9300元，土地之公告現值合計則
    有199餘萬元之多，此亦有被上訴人所提之房屋稅籍證明書
    及土地登記謄本在卷可查，並經原審及本院到場勘驗屬實，
    製有勘驗筆錄可供參考，是對照系爭房屋所存之價值與所坐
    落土地可利用之經濟價值，顯非相當，其建築物結構之安全
    性亦堪虞，是審酌系爭房屋之上開客觀情況，應認被上訴人
    有收回重建必要之主張為有理由。從而，被上訴人依前揭規
    定主張將系爭房屋收回，於法係有憑據，應予准許。
九、原審因之准許被上訴人於原審之請求，判決令上訴人應自系
    爭房屋遷出，並將該房屋交還被上訴人，並分別諭知兩造假
    執行及免為假執行聲請之供擔保金額，經核並無不合，上訴
    意旨以前開情詞，指摘原判決失當，求予廢棄改判，難謂有
    據，其上訴為無理由，應予駁回。
十、兩造其餘攻擊防禦及主張，對於本院右開判決不生影響，無
    逐一論列之必要。
十一、據上論結，本件上訴為無理由，依民事訴訟法第449條第1
      項、第78條，判決如主文。
中    華    民    國    95    年    3     月    7     日
                    民事第二庭審判長法  官  童有德
                                    法  官  翁芳靜
                                    法  官  謝說容
以上正本係照原本作成。
不得上訴。
                                    書記官  蘇昭文
中    華    民    國    95    年    3     月    7     日
                                                      Ｂ


司法院資訊處製作；財團法人民間司法改革基金會備份。
